【裁判字號】    98,上易,336
【裁判日期】    990407
【裁判案由】    損害賠償
【裁判全文】
臺灣高等法院高雄分院民事判決         98年度上易字第336號
上  訴  人  甲○○○○○阿咪.
訴訟代理人  徐萍萍律師
被 上 訴人  乙○○
訴訟代理人  林雪娟律師
上列當事人間損害賠償事件，上訴人對於中華民國98年10月30日
臺灣高雄地方法院98年度訴字第73號第一審判決提起上訴，本院
於99年3月24日言詞辯論終結，判決如下：
    主  文
上訴駁回。
第二審訴訟費用由上訴人負擔。
    事 實 及 理 由
一、上訴人主張：伊為印尼國人自民國96年2 月11日起經仲介受
    僱於被上訴人，在高雄縣大樹鄉○○路68號被上訴人住處，
    從事看護訴外人即被上訴人母親吳秋娥之工作，每月薪資新
    台幣（下同）15,840元，兩造並簽有監護工勞動契約（下稱
    系爭契約）。迄96年6 月間，伊隨被上訴人搬至高雄市○○
    區○○路102 號住處（下稱系爭住處）居住，嗣於96年10月
    29日上午，被上訴人因伊購買手機而生氣，揚言要將伊解僱
    並遣返印尼，使伊心生畏懼，而倉皇跑至朝明路100 號5 樓
    ，嗣因伊長期睡眠不足，頭感昏眩，意外自該處墜落於地，
    致受有「第三腰椎骨折脫臼、兩下肢癱瘓、左肱骨粉碎性骨
    折、右尺骨鷹嘴突骨折及右脛骨折，橫紋肌溶解症」等傷害
    （下稱系爭傷害）。詎伊事後發現被上訴人竟未依系爭契約
    第5 條約定，為伊投保意外事故保險，造成伊因意外墜樓所
    受之系爭傷害，無法向保險公司請求理賠等情。爰依民法第
    227 條不完全給付之債務不履行法律關係請求損害賠償，並
    聲明：(一)被上訴人應給付上訴人799,022 元，及自起訴狀繕
    本送達翌日起至清償日止，按年息百分之5 計算之利息。(二)
    訴訟費用由被上訴人負擔。
二、被上訴人則以：伊自96年2 月起，在上開和山路68號處僱用
    上訴人，從事看護吳秋娥之工作，因照顧及看診之需，乃暫
    將吳秋娥帶至系爭住處同住。伊未親自或授權仲介公司與上
    訴人簽訂系爭契約，並無依系爭契約第5 條約定為上訴人投
    保意外險之義務，伊自無賠償義務。又伊及仲介公司人員於
    96年10月29日發現上訴人持有新手機、不明來源現金及被上
    訴人所有之眉筆型口紅、衣服、領巾等物品，上訴人心虛跑
    至朝明路100 號5 樓，攀越高度120 公分之圍牆，跳樓自殺
    ，致受有系爭傷害。而按，上訴人既因自殺跳樓始受有系爭
    傷害，依保險法第133 條規定，本不得請求保險理賠，故伊
    縱未替上訴人投保，亦未造成其受有損害，上訴人之請求即
    無理由等語，資為抗辯。
三、原審法院為上訴人敗訴判決，上訴人不服，聲明上訴，上訴
    聲明：(一)原判決廢棄。(二)被上訴人應給付上訴人799,022 元
    ，及自起訴狀繕本送達翌日起，至清償日止，按年息百分之
    5 計算之利息。(三)第一、二審訴訟費用由被上訴人負擔。被
    上訴人答辯聲明：(一)上訴駁回。(二)第二審訴訟費用由上訴人
    負擔。
四、上訴人主張伊為印尼國人經仲介受僱於被上訴人從事看護工
    作，依兩造簽訂系爭契約約定，被上訴人有為伊投保意外事
    故保險之義務，被上訴人竟未為伊投保，嗣伊自5 樓高處意
    外墜地，受有系爭傷害，因被上訴人未依約為伊投保，致伊
    無法向保險公司請求理賠，爰依債務不履行之法律關係，請
    求被上訴人賠償損害，此法律行為所發生債之關係，因兩造
    系爭契約約定以我國法律為準據法，自應適用我國法律，合
    先明。
五、上訴人主張伊於上開時地受僱於被上訴人擔任看護工，於上
    開時地自5 樓高處墜地，受有系爭傷害等事實，業據提出系
    爭契約、診斷證明書在卷（原審卷8-14頁）為證，且為被上
    訴人所不爭執，自可信為真實。
六、上訴人又主張被上訴人未依系爭契約第5 條：「甲方（指被
    上訴人）應於聘僱期間內提供乙方（指上訴人）意外事故保
    險，以做為乙方在工作時間或工作時間外發生事故時之保障
    」約定，為上訴人投保意外險，致上訴人意外墜落受有系爭
    傷害無法向保險公司請求理賠，爰依民法第227 條債務不履
    行之法律關係，請求被上訴人賠償損害，則為被上訴人所否
    認，並抗辯以前詞。是本件爭點：(一)被上訴人是否有依約為
    上訴人投保意外險之義務。(二)上訴人依民法第227 條規定，
    基於債務不履行之法律關係請求上訴人賠償損害，是否有理
    。
七、被上訴人是否有依約為上訴人投保意外險之義務。
    查，兩造所簽訂之系爭契約第5 條約定：甲方（即被上訴人
    ）應於聘僱期間內提供乙方（即上訴人）意外事故保險，以
    做為乙方在工作時間或工作時間外發生事故時之保障，有系
    爭契約1 份（原審卷8 至13頁）在卷可憑，堪予認定。是依
    系爭契約第5 條約定，被上訴人即有於僱用期間內替上訴人
    投保意外險之義務。被上訴人固抗辯稱：伊未親自或授權仲
    介公司與上訴人簽立系爭契約，故系爭契約對其不生效力云
    云。然被上訴人係委由好事多開發有限公司（下稱好事多公
    司）招募引進外勞，並簽立委任招募契約（下稱招募契約）
    授權好事多公司代刻、持用被告印章，在辦理外勞相關文件
    上用印等情，業據被上訴人於原審法院審理中自承招募契約
    為其所親簽，且蓋於系爭契約上之「乙○○」印章，係其交
    付好事多公司，俾使用在僱用外勞相關文件上蓋印（原審卷
    115 頁、198 頁）等情綦詳，核與證人即好事多公司員工鄭
    國輝到庭證述：招募契約係伊代表好事多公司與被上訴人簽
    訂（原審卷127 至129 頁）等語，大致相符，已堪認定。此
    外，徵諸招募契約第3條 第11項第1 款係約定：「甲方（即
    被上訴人）依本合約之需要，特全權授權乙方（即好事多公
    司）下列事項：(一)代刻及持用甲方印章乙枚（用印僅限於辦
    理外勞相關文件）」（原審卷97頁）等詞以觀，益堪認被上
    訴人授權好事多公司以其交付之印章在僱用外勞相關文件上
    用印，應屬無訛。又查，上訴人自96年2 月起已實際受僱於
    被上訴人，從事看護吳秋娥之工作等情，為兩造所不爭執，
    顯見被上訴人對於兩造彼此間存有僱佣關係，已有認識。而
    按，僱用契約為不要式契約，固不以訂立書面為必要，然審
    諸為印尼籍，對於國語言、風俗、民情及法律等瞭解程度，
    自難與我國人士比擬，則在兩造言語並非通暢之情形下，關
    於詳細之僱佣權利義務關係，即非兩造得以言語口頭約明，
    是在此種跨國人民間之僱佣關係，為避免爭議，通常即有以
    勞僱雙方均能了解其意義之文字為書面約定之必要，始符常
    情。是以，被上訴人既事前委由好事多公司為其招募外勞，
    則為求與受僱之外勞間僱佣關係之權利義務得以明確，自應
    認好事多公司在中英文對照之系爭契約上，以被上訴人名義
    代其用印，亦屬被上訴人授權「辦理外勞相關文件」之範圍
    內，被上訴人自不能否認系爭契約之效力。至被上訴人另抗
    辯稱：自外國引進外勞不需簽署系爭契約，並舉行政院勞委
    會製作之雇主聘僱外籍勞工申請書及聘僱許可應檢附文件說
    明乙份為憑云云。然查，被上訴人依招募契約第3 條第11項
    第1 款授權好事多公司用印之範圍係「辦理外勞相關文件」
    ，依其文義，自非僅限於向政府機關辦理外勞引進之相關行
    政程序所需文件，尚應包含系爭契約之授權，是被上訴人執
    此置辯，即不可採。是好事多公司依招募契約被上訴人之授
    權，代理被上訴人簽署系爭契約並用印，自對被上訴人發生
    效力，則依系爭契約第5 條約定，被上訴人自須於僱用期間
    為原告投保意外險。
八、上訴人依民法第227 條規定，基於債務不履行之法律關係，
    請求被上訴人賠償損害，是否有理。
  (一)經查，上訴人於96年10月29日自朝明路100 號5 樓墜落於地
    ，致受有系爭傷害，係因遭被上訴人指為偷竊衣服，且害怕
    遭被上訴人遣返，始跑至朝明路100 號5 樓，並攀越圍牆跳
    樓自殺等情，業據上訴人於96年11月6 日及同年月8 日警詢
    時（見高雄地方法院檢察署97年度偵字第3292號竊盜案件【
    下稱系爭竊盜案】偵查卷第4 頁、97年度偵字第5497號妨害
    自由案件【下稱系爭妨害自由案】警卷第11頁），自承在卷
    ，經原審法院及本院調取各該卷宗查核屬實。上訴人在警訊
    時間，均有印尼籍人擔任翻譯，不致因言語障，而誤解語
    意，所為陳述自可採為憑據。上訴人於本件固主張其非自殺
    墜樓，而係睡眠不足，頭感昏眩意外墜樓云云。然上訴人於
    96 年10 月29日，因遭被上訴人及證人即好事多公司員工薛
    淑芳、王化南，發覺其房間床舖下，藏有被上訴人所有之衣
    服及其他物品，經被上訴人要求薛淑芳及王化南將上訴人帶
    回後，上訴人旋即跑至朝明路100 號5 樓，攀上並朝外坐在
    高度120 公分之圍牆上乙節，業據薛淑芳、王化南於系爭竊
    盜案警詢中（見系爭竊盜案偵查卷第14至16頁、第17至19頁
    ），及薛淑芳於原審法院審理中（見原審卷第156 頁）分別
    證述明確，堪認實屬。而按，上訴人遭發現床下藏有被上訴
    人所有之衣服及物品，復聽聞被上訴人要求仲介公司人員將
    其帶回，衡情，上訴人於恐遭遣返回國情急之下，萌生死意
    ，遂至朝明路100 號5 樓，攀越高度120 公分之圍牆，並決
    意跳樓，即屬情理內之推斷。否則，上訴人豈可能攀越高度
    120 公分之圍牆，朝外坐在寬度僅15公分之圍牆上，無端置
    自己於隨時可能墜樓之險境中？益見上訴人於警詢中自承其
    因自殺而跳樓等語，尚堪採認。又查，上訴人攀上並朝外坐
    在高度120 公分之圍牆，於墜樓前，薛淑芳及王化南尚規勸
    上訴人儘速自圍牆下來達十數分鐘之久，詎上訴人仍不為所
    動等情，亦經薛淑芳及王化南於系爭竊盜案警詢中（見系爭
    竊盜案偵查卷第14至16頁、第17 至19 頁）暨薛淑芳於原審
    法院審理中，分別證述明確（見原審卷第156 頁），顯見上
    訴人以自己行為讓其置於高度險境中，從而，上訴人果因此
    險境而墜落於地，自不能排除其惹起結果的意志及起因性，
    難謂其墜樓係意外事故所致。再參諸上訴人於系爭妨害自由
    案警詢時自承：被告並未脅迫其跳樓（見系爭妨害自由案警
    詢卷第11頁）等語以觀，益堪認上訴人於墜樓前，未有其他
    外力或言語，脅迫或恐嚇其跳樓自殺，足徵上訴人墜樓受傷
    並不離開其自主性決意的範圍。足堪認定上訴人自朝明路
    100 號5 樓墜地，係因其故意自殺行為所致。
  (二)按「被保險人故意自殺，或因犯罪行為，所致傷害、殘廢或
    死亡，保險人不負給付保險金額之責任」，保險法第133 條
    定有明文。基上所述，被上訴人依系爭契約固須為上訴人投
    保意外險，然上訴人受有系爭傷害，既屬上訴人故意自殺之
    行為所引起，參照前開規定，其本不得向保險公司請領保險
    金，則被上訴人縱未盡為上訴人投保意外險之義務，上訴人
    亦因無從請領保險金，而未受有損害，上訴人依民法第227
    條規定，基於債務不履行之法律關係，請求被上訴人賠償損
    害，自非有據。
九、從而，上訴人請求被上訴人給付799,022 元及其法定遲延利
    息，為無理由，應予駁回，原審法院為上訴人敗訴判決，並
    無不合，上訴人上訴指摘原判決不當，求予廢棄改判，為無
    理由，應予駁回。
十、本件事證明確兩造其餘攻擊防禦方法核與本件判斷結果不生
    影響，自不逐論列，併此明。
據上論結，本件為無理由，依民事訴訟法第449 條第1 項、第78
條，判決如主文。
中    華    民    國    99    年    4     月    7     日
                              民事第五庭
                                  審判長法官  蔡明宛
                                  法      官  曾錦昌
                                  法      官  魏式璧
以上正本證明與原本無異。
本件判決不得上訴。
中    華    民    國    99    年    4     月    8     日
                                  書  記  官  吳華榮

司法院資訊處製作；財團法人民間司法改革基金會備份。
